【裁判字號】    98,上國易,23
【裁判日期】    990420
【裁判案由】    國家賠償
【裁判全文】
臺灣高等法院民事判決                98年度上國易字第23號
    上  訴  人  乙○○
    訴訟代理人  丙○○
    被上訴人    臺北縣政府
    法定代理人  甲○○
    訴訟代理人  李承志律師
上列當事人間請求國家賠償事件，上訴人對中華民國98年10月30
日臺灣板橋地方法院98年度國字第29號第一審判決提起上訴，本
院於99年4月6日言詞辯論終結，判決如下：
    主      文
上訴駁回。
第二審訴訟費用由上訴人負擔。
    事實及理由
一、本件上訴人起訴主張：上訴人於民國95年9月19日1時22分騎
    乘GEW-002號機車，行經台北縣泰山鄉○○路63之10號前，
    因路面凹洞未設警告標誌，導致上訴人失控滑倒，上訴人右
    肩及右膝撞擊地面受傷，右膝經多次開刀治療仍遺留殘廢之
    傷害，上訴人因此而受有下列損害：醫療費用新台幣（下同
    ）14萬1,420元，往返醫院交通費2萬7,285元，看護費19 萬
    2,000元，薪資損失61萬6,896元，勞動能力損失97萬7,218
    元，非財產上損害50萬元，合計245萬4,819元。而上開路段
    之管理機關為被上訴人，則上訴人自得依國家賠償法第3條
    第1項規定請求國家賠償。惟上訴人於97年3月26日向被上訴
    人請求賠償後，被上訴人迄今仍未出面與上訴人協議賠償金
    額，爰求為判命被上訴人應給付上訴人245萬4,819元等語。
    惟原審為上訴人敗訴之判決，上訴人就其中敗訴之149萬元
    部分提起上訴（其餘部分未經聲明不服，業經確定）。並上
    訴聲明：(一)原判決關於駁回上訴人下列之訴部分廢棄。(二)被
    上訴人應給付上訴人149萬元，及自98年9月24日起至清償日
    止，按5%計算之利息。
二、被上訴人則以：
  (一)系爭事故發生於95年9月19日，上訴人之國家賠償請求權消
    滅時效期間於97年9月19日即已屆至。上訴人雖曾於97年3月
    26日向被上訴人請求國家賠償，因而中斷消滅時效之進行，
    然上訴人未於請求後六個月內起訴，因此請求權時效即視為
    不中斷，故上訴人遲至98年9月2日始提起本訴，已罹於時效
    ，被上訴人自得拒絕給付。
  (二)且本件肇事車輛未保持現場，僅由警員依據訴外人丙○○即
    上訴人之子口述測繪作成道路交通事故調查表，不足以為認
    定事實之依據。又本件若有車輛翻覆且損毀之情形，必將產
    生一定之刮地痕或拖痕，惟依據道路交通事故照片黏貼記錄
    表之照片可知，並無任何刮地痕或拖痕，則系爭現場究竟是
    否確為事故發生之地點，自有可疑。又縱認上訴人行經系爭
    坑洞導致受傷，惟上訴人疑似有酒後駕車之行為，則其所受
    之損害若確係因上訴人酒後駕車所造成，豈可要求被上訴人
    負賠償責任。況上訴人請求賠償之金額過高且有多項為不必
    要之費用等語，資為抗辯。並答辯聲明：上訴駁回。
三、兩造不爭執之事實：
    上訴人因右肩及右膝受傷，右膝經四家教學醫院多次開刀治
    療仍遺留殘廢之障害，有全民健康保險殘廢診斷書、勞工保
    險局核定書、診斷證明書等影本附卷可稽（見原審卷第7至
    21頁）。
四、兩造爭執要點為：上訴人之國家損害賠償請求權是否罹於時
    效消滅？上訴人得否請求被上訴人給付149萬元？茲就兩造
    爭點及本院得心證理由分述如下：
  (一)按國家賠償請求權，自請求權人知有損害時起，因二年間不
    行使而消滅，自損害發生時起，逾五年者亦同；又國家損害
    賠償，除依本法規定外，適用民法規定，國家賠償法第8條
    第1項、第5條分別定有明文。次按國家賠償法第8條第1項所
    稱知有損害，須知有損害事實及國家賠償責任之原因事實，
    國家賠償法施行細則第3-1條亦有明文。再按時效因請求而
    中斷者，若於請求後六個月內不起訴，視為不中斷；時效完
    成後，債務人得拒絕給付，民法第130條、第144條第1項亦
    有明文。
  (二)經查上訴人主張於95年9月19日發生車禍，被上訴人台北縣
    政府應負國家賠償責任，則上訴人發現路面凹洞時，即已知
    悉國家賠償責任原因事實，並於97年3月26日向被上訴人提
    出國家賠償之請求，固生中斷時效之效力。惟上訴人未於97
    年9月26日前六個月內提起訴訟，則依上開規定，時效視為
    不中斷。而上訴人遲至98年9月2日始提出本件訴訟，有民事
    起訴狀在卷可稽（見原審卷第3頁），顯逾二年之時效期間
    ，被上訴人依民法第144條第1項之規定拒絕給付，即屬有據
    。
  (三)次按依國家賠償法請求損害賠償時，應先以書面向賠償義務
    機關請求之；賠償義務機關拒絕賠償，或自提出請求之日起
    逾30日不開始協議，請求權人得提起損害賠償之訴，國家賠
    償法第10條第1項、第11條第1項分別定有明文。從而上訴人
    雖主張：被上訴人曾於98年4月15日會勘車禍現場，於98年6
    月19日將本案移請國家賠償事件處理委員會審議，致上訴人
    信賴被上訴人會履行賠償責任云云。惟上訴人於97年3月26
    日請求後，被上訴人既然遲不開始協議，則依上開規定，則
    上訴人即應提起損害賠償之訴，不以收受拒絕理賠之通知為
    必要。上訴人此部分主張，並不足採。
  (四)又國家賠償法上之協議先行制度，其目的在於便利人民並尊
    重賠償義務機關，使其有機會先行處理，以簡化賠償程序，
    避免訟累，疏減訟源（國家賠償法第10條第1項規定立法理
    由參照），從而衡其性質，相當於民事訴訟法所規定之調解
    程序。而參酌民事訴訟法第422條規定，調解程序中，調解
    委員或法官所為之勸導及當事人所為之陳述或讓步，於調解
    不成立後之本案訴訟，不得採為裁判之基礎；以免調解時法
    官或當事人多所顧忌而不易成立調解。經查被上訴人所屬工
    務局雖曾先後於98年6月19日、98年8月13日發文予被上訴人
    所屬法制局，並以副本通知上訴人，分別建議賠償金額為85
    萬7,811元、70萬8,793元，惟嗣後既經被上訴人所屬法制局
    提請國家賠償事件處理委員會審議，並經該會決定拒絕賠償
    ，復由台北縣政府工務局出具拒絕賠償理由書，有被上訴人
    所屬工務局有函文影本在卷可證（見原審卷第56至68頁）。
    則依上說明，被上訴人所屬工務局於先行協議程序中所為內
    部建議賠償之金額，不能認為係承認上訴人之請求，無從認
    為被上訴人拋棄時效利益。上訴人此部分主張，亦不足取。
  (五)從而上訴人之國家賠償損害賠償請求權，既已罹於消滅時效
    ，則上訴人提出抗辯而拒絕給付，自屬有據。且消滅時效制
    度之立法理由，在於保護債務人，避免因時日久遠，舉證困
    難，致遭受不利益；並尊重現存秩序，維護法律平和；而權
    力上之睡眠者，不值保護；以及簡化法律關係，減輕法院負
    擔，降低交易成本（參見王澤鑑教授著，民法總則，第553
    頁，2009年6月版）。因此被上訴人為時效抗辯，不能認為
    係權利濫用。是上訴人此部分主張，亦不足採。
五、綜上所述，上訴人請求被上訴人給付149萬元本息，為非正
    當，不應准許。原審為上訴人敗訴之判決，並無不合。上訴
    意旨指摘原判決不當，求予廢棄改判，為無理由，應予駁回
    。
六、因本件事證已臻明確，兩造其餘主張、陳述及所提之證據，
    經本院審酌後認與判決結果不生影響，爰不逐一論列，附此
    敘明。
七、據上論結，本件上訴為無理由。依民事訴訟法第449條第1項
    、第78條，判決如主文。
中    華    民    國    99    年    4    月    20    日
                    民事第七庭
                        審判長法  官 鄭三源
                              法  官 呂太郎
                              法  官 邱  琦
正本係照原本作成。
不得上訴。
中    華    民    國    99    年    4     月    20    日
                              書記官 廖艷莉

司法院資訊處製作；財團法人民間司法改革基金會備份。
